【裁判字號】    98,行專訴,80
【裁判日期】    981112
【裁判案由】    新式樣專利舉發
【裁判全文】
智慧財產法院行政判決
                                    98年度行專訴字第80號
                                民國98年10月22日辯論終結
原      告  台灣華爾多科技股份有限公司
代  表  人  甲○(董事長)
訴訟代理人  彭秀霞
被      告  經濟部智慧財產局
代  表  人  乙○○(局長)
訴訟代理人  丁○○
參  加  人  日益電機股份有限公司
代  表  人  丙○○(董事長)
上列當事人間因新式樣專利舉發事件，原告不服經濟部民國98年
5 月19日經訴字第09806112350 號訴願決定，提起行政訴訟，並
經本院命參加人獨立參加訴訟，判決如下：
    主  文
原告之訴駁回。
訴訟費用由原告負擔。
    事實及理由
一、事實概要：
    參加人前於94年5 月3 日以「立式泵與馬達連結座」向被告
    申請新式樣專利，經被告審查後准予專利，並發給新式樣第
    D110379 號專利證書。原告以該專利有違專利法第110條第
    1 項第1 款及第2 款之規定，對之提起舉發。經被告審查，
    於97年11月19日以(97)智專三( 一)03019字第09720630730
    號專利舉發審定書為舉發不成立之審定。原告不服，提起訴
    願，亦為經濟部於98年5 月19日以經訴字第09806112350 號
    訴願書為訴願駁回之決定，原告不服，提起本件行政訴訟，
    本院認本件判決之結果，將影響參加人之權利或法律上之利
    益，依職權命參加人獨立參加本件訴訟。
二、原告起訴聲明請求訴願決定與原處分均撤銷，並命被告為系
    爭專利舉發案作成舉發成立之審定，並主張如下：
（一）原告之母公司即日商世界化學股份有限公司(World
      Chemical Co., Ltd.)(下稱日商化學公司) 在2002年( 民
      國91年)2月出版的產品型錄，該型錄封底發行日期為「02
      -2002 」，又原告所附之發票係原告代理日商化學公司之
      產品，在系爭案申請前已經在我國有公開販賣之事實，可
      由相關單位查閱。故原告母公司之產品已早於系爭案申請
      日前即公開販賣，且原告之刊物及公開販賣之事實足使該
      系爭案所屬技藝領域中具有通常知識者能製造申請專利之
      新式樣，該系爭案係以先前技藝為基礎，取得任何型錄上
      的任一型號的產品，而加以模仿，製得原告的上述產品，
      並申請專利之新式樣，應不具創作性。
（二）2002年日商化學公司研發成功前述產品，並將該等製造圖
      交由原告在台中縣的工廠組裝製造「Vertical Sealless
      Pump」，原告為降低生產成本，即在地選拔協力廠商，提
      供製造圖及樣品經多家衛星工廠比價，比價結果，再發包
      給不同廠商代工，代工時製造圖即為日後驗貨的依據，故
      製造圖已為不特定人可見，應為「公開刊物」，且符合新
      式樣的「已公開使用」的定義。
（三）關於舉發審定書所稱「型錄封面上之產品，其中間段所夾
      之連結座之頂部及底部造形分別為一馬達與一座體所阻擋
      ，該連結座之造形揭露未完整，無法確定是否與系爭專利
      近似」一點，惟從型錄封面上之產品，與系爭案之公告影
      本【物品用途】中所述可知兩者之設計特徵、指定代表圖
      及創作特點所述不謀而合，可知系爭專利不具新穎性。
三、被告答辯聲明請求駁回原告之訴，並抗辯如下：
    原告舉發所附之型錄上登載之產品，經被告查證，確於93年
    1 月1 日已公開販賣，惟其型錄封面之泵係呈現一整體造形
    ，其中間段所夾的連結座分別受到頂部馬達及底部座體造形
    所阻擋，已看不出該連結座完整之造形，無法與系爭專利作
    比對，亦無法確定是否與其構成近似。原告以型錄封面之泵
    連結座可視及其邊緣部分形狀即推論該整體造形必定與系爭
    專利近似或可證明系爭專利不具創作性之說法實不足採，且
    無法證明系爭專利有違專利要件。又關於原告所述，其有請
    衛星工廠製造，惟衛星公司係屬非公開之特定公司，且其未
    如公家機關公開招標，亦未於官方商網公開招標資訊，而使
    不特定第三人得知悉。再原告於舉發階段並未提出系爭專利
    不具「創作性」之理由，起訴狀理由書所提「系爭專利不具
    創作性」應屬新理由，且未經被舉發人答辯及本局審理，也
    未經訴願前置，尚難據以作為原處分是否違誤之依據，亦予
    說明，是原處分並無違法之處，為此答辯聲明請求駁回原告
    之訴。
四、參加人經本院命獨立參加，並未到庭陳述，亦未提出任何書
    狀以供本院斟酌。
五、本院之判斷
（一）按凡對物品之形狀、花紋、色彩或其結合，透過視覺訴求
      之創作，而可供產業上利用者，得依法申請取得新式樣專
      利，專利法第109 條第1 項定有明文。又申請前有相同或
      近似之新式樣，已見於刊物或已公開使用者；申請前已為
      公共知悉者，不得申請取得新式樣，同法第110 條第1 項
      第1 、2款亦定有明文。另新式樣雖無第一項所列情事，
      但為其所屬技藝領域中具有通常知識者依申請前之先前技
      藝易於思及者，仍不得依本法申請取得新式樣專利，則亦
      明定於同法第110 條第4 項。經查參加人於94年5 月3 日
      以「立式泵與馬達連結座」向被告申請新式樣專利，經被
      告核准而取得第D110379 號新式樣專利，原告則以系爭專
      利有違專利法第110 條第1 項第1 、2 款之規定，對之提
      起舉發。經被告審查後，認為無此情形，而為舉發不成立
      之審定。原告不服，向經濟部提起訴願，除上開理由外，
      並主張系爭專利亦不具創作性，而有違專利法第110 條第
      4 項之規定，然此等理由均經該部訴願審議委員會認系爭
      專利並無原告所主張之事由而駁回原告之訴願。惟原告於
      訴願程序中，對系爭專利並無專利法第110 條第1 項第2
      款即申請前已為公眾知悉規定之適用，已無爭執( 見本件
      訴願決定書第4 頁) ，於本件起訴理由中，亦未就此主張
      ，故本件爭點應為原告所舉證據是否能證明系爭專利於申
      請前已有相同或近似之新式樣，或已見於刊物或已公開使
      用，或雖無前列情事，但為其所屬技藝領域中具有通常知
      識者依申請前之先前技藝易於思及者。
（二）經查原告所提日商化學公司之型錄末頁右下角，雖有「02
      -2002 」之字樣，然此並無法直接認定該型錄發表之時間
      即為2002年2 月，且縱該型錄係發表於2002年2 月，其型
      錄上所載圖樣( 見系爭型錄第3 頁) ，與系爭新式樣專利
      並不相同，其圖樣中並未見如系爭新式樣專利之扇形及圓
      孔等技藝特徵，故亦難認為近似，至於在型錄封面上之實
      物照片中，與系爭新式樣專利有關之連結器，亦為頂部馬
      達及底部座體所遮蓋，故無從以該型錄封面之實物照片即
      可證明於系爭專利申請前有相同或近似之新式樣，已見於
      刊物。又原告雖提出其所開立，發票日為93年1 月1 日，
      品名為YD-65V K-BK-55-GP 型號之發票，惟查系爭型錄上
      之型號為YD-65V K-BK-55，與該發票上之型號並不完全相
      同，且縱使認係同一型號，僅能證明系爭型錄上之產品於
      93年1 月1 日即有公開販賣之事實，確較系爭專利之申請
      日期94年5 月3 日為早，惟因系爭型錄實物照片中頂部馬
      達與底部座體遮蓋與系爭專利有關之連結器，並無從證明
      系爭專利申請前有相同或近似之新式樣，已見於刊物，故
      原告縱提出與系爭型錄有關產品之系爭發票，亦無法證明
      系爭專利有專利法第110 條第1 項第1 款之情形。
（三）又原告提出所謂日商化學公司內部之設計圖，主張該公司
      於2002年間已研發成功前述產品，並將該等設計圖交由原
      告組裝製造，原告為降低生產成本，即選拔協力廠商，提
      供製造圖及樣品等，經多家衛星工廠比價後發包代工，故
      該製造圖已為不特定人可見，應為「公開刊物」，且符合
      新式樣的「已公開使用」的定義等語云云。惟查原告所提
      系爭設計圖樣，固與系爭新式樣專利十分近似，且有日商
      化學公司之名稱、型式為YD-VK/NVK 、圖號為VM-3888-4
      及2002年設計之字樣於圖上，然系爭設計圖樣畢竟係一影
      印之私文書，原告究竟如何取得，既無授權契約證明，亦
      無其他證據足證係日商化學公司所製作，況一般公司於產
      品仍在研發而尚未上市之際，因產品尚未上市，仍具有保
      密性，即使有協力廠商選拔、衛星工廠之比價、工廠代工
      時提供之設計圖等事實，一般公司仍會選擇其信任並有合
      作基礎之公司代工，斷不會甘冒設計圖洩漏之風險，而貿
      然將該設計圖交予一未曾合作過之廠商，故此等參與比價
      之衛星公司，當為原告所信任之特定公司，既為特定公司
      ，其設計圖當屬尚未公開，而不特定第三人亦無法知悉。
      故原告所提之設計圖當屬內部文書，非屬「公開刊物」，
      亦不符合新式樣的「已公開使用」的定義。另原告於本件
      訴訟中提出其所開立於93年間之採購單( 託工類) 、發票
      、收料單、出貨單、銷貨單等多件，其品名/ 規格均與系
      爭設計圖或系爭型錄上之品名不同，故實無法證明系爭專
      利申請前，已有相同或近似之新式樣公開使用之情形。
（四）原告又主張依其提出之型錄、設計圖樣及公開販賣之事實
      等，足使系爭專利所屬技藝領域中具有通常知識者能製造
      系爭新式樣專利，故系爭專利係以先前技藝為基礎，取得
      任何型錄上的任一型號的產品，即可輕易加以模仿，故系
      爭專利不具創作性等語云云。惟查原告所舉證據，均無法
      證明系爭專利申請前已有相同或近似之新式樣，公開於刊
      物或公開使用，故原告所述系爭專利不具創作性之理由，
      即不可採。而原告又未能舉出其他證據證明系爭新式樣專
      利係屬在其所屬技藝領域中，具有通常知識者即可輕易完
      成之物，足證系爭新式樣專利不具創作性，故原告此部分
      主張亦不可採。
六、綜上所述，原告所提證據均不能證明系爭專利有違反專利法
    第110 條第1 項第1 、2 款及同法第110 條第4 項之情形，
    ，故被告所為舉發不成立之審定，核無違誤，訴願決定予以
    維持，亦無不合。原告訴請撤銷原處分及訴願決定，並命被
    告作成系爭專利舉發成立之審定，核無理由，應予駁回。
七、本件事證已明，兩造其餘主張或答辯，已與本件判決結果無
    涉，爰毋庸一一論列，併此敘明。
八、據上論結，本件原告之訴為無理由，爰依智慧財產案件審理
    法第1 條，行政訴訟法第98條第1 項前段，判決如主文。
中    華    民    國    98    年    11    月    12    日
                  智慧財產法院第二庭
                              審判長法  官  陳國成
                                    法  官  陳忠行
                                    法  官  蔡惠如
以上為正本係照原本作成。
如不服本判決，應於送達後20日內，向本院提出上訴狀並表明上
訴理由，如於本判決宣示後送達前提起上訴者，應於判決送達後
20日內補提上訴理由書（須按他造人數附繕本）。
中    華    民    國    98    年    11    月    12    日
                                    書記官  張祐豪


司法院資訊處製作；財團法人民間司法改革基金會備份。
